臺灣彰化地方法院北斗簡易庭民事判決
111年度斗簡字第29號
原      告  凱基商業銀行股份有限公司


法定代理人  魏寶生  

訴訟代理人  王志堯  
訴訟參加人  新光行銷股份有限公司

法定代理人  李明新  
訴訟代理人  陳佩伶  
            梁雅鈴  
訴訟參加人  台北富邦商業銀行股份有限公司

法定代理人  程耀輝  


被      告  蔡麗卿  

            顏瑞進  

            顏宏志  

受告知人即
被  代位人 顏瑞鵬  

上列當事人間請求代位分割遺產事件，本院於民國111年3月22日
言詞辯論終結，判決如下：
    主      文
被代位人顏瑞鵬及被告蔡麗卿、顏瑞進、顏宏志公同共有如附表
一所示之遺產，應按如附表二「本院認定應繼分比例」欄所示之
應繼分比例分割。
訴訟費用由兩造按附表二「訴訟費用負擔比例」欄所示比例負擔
。
參加訴訟費用由參加人負擔。
    事實及理由
一、按就兩造之訴訟有法律上利害關係之第三人，為輔助一造起
    見，於該訴訟繫屬中，得為參加，民事訴訟法第58條第1項
    定有明文。查本件參加人新光行銷股份有限公司、台北富邦
    商業銀行股份有限公司主張其為被告蔡麗卿之債權人，並提
    出本院108年度司執字第8741號債權憑證及本院107年度司促
    字第1188號支付命令暨確定證明書為證，自堪信參加人對於
    被告蔡麗卿確有債權存在。本件原告主張代位分割遺產，若
    原告於本件訴訟獲得勝訴判決，則參加人確將因本判決之結
    果，間接受有其對於被告蔡麗卿之債權可獲清償之利益，自
    應認有法律上利害關係，核其為輔助原告聲明參加訴訟，尚
    無不合，應予准許。
二、本件被告經合法通知，均未於言詞辯論期日到場，核無民事
    訴訟法第386條所列各款情形，爰依原告之聲請，由其一造
    辯論而為判決。
三、原告主張：
  ㈠原告係被代位人顏瑞鵬之債權人，對顏瑞鵬有新臺幣（下同
    ）69,824元及利息之債權。另顏孟祥去世後，顏瑞鵬與被告
    為顏孟祥之繼承人，繼承顏孟祥所遺如附表一所示之遺產(
    下稱系爭遺產)，顏瑞鵬與被告應繼分如附表二「原告主張
    應繼分比例」欄所示。
  ㈡系爭遺產迄今無法達成分割之協議，且無不能分割之情形，
    顏瑞鵬怠於行使分割遺產之權利，原告為保全債權，爰依民
    法第242條、第1164條、第824條第2項規定，代位顏瑞鵬請
    求分割系爭遺產，行使代位分割遺產之權利等語，並聲明：
    顏瑞鵬及被告公同共有之系爭遺產，應依如附表二「原告主
    張應繼分比例」欄所示應繼分比例分割為分別共有。
四、被告未於言詞辯論期日到場，亦未提出書狀作任何聲明或陳
    述。
五、參加人新光行銷股份有限公司陳述：參加人為被告蔡麗卿之
    債權人，就本件訴訟有法律上之利害關係，為輔助原告，爰
    聲明參加訴訟，對原告請求沒有意見。
六、參加人台北富邦商業銀行股份有限公司未於言詞辯論期日到
    場，惟以書狀表示略以：參加人為被告蔡麗卿之債權人，就
    本件訴訟有法律上之利害關係，為輔助原告，爰聲明參加訴
    訟。
七、得心證之理由：
  ㈠原告主張其係顏瑞鵬之債權人，對顏瑞鵬有上開債權，嗣顏
    孟祥去世，顏瑞鵬與被告為顏孟祥之繼承人，繼承顏孟祥所
    遺之系爭遺產，顏瑞鵬與被告應繼分如附表二「原告主張應
    繼分比例」欄所示，原告為保全債權，代位顏瑞鵬請求分割
    系爭遺產等事實，此有本院102年度司執字第44699號債權憑
    證、系爭遺產第一類謄本及異動索引、顏孟祥繼承系統表、
    顏孟祥戶籍謄本(除戶部分)、顏瑞鵬及被告戶籍謄本(現戶
    部分)、顏孟祥遺產稅逾核課期間案件證明書節本等件為證
    ，而被告對於原告主張之事實，已於相當時期受合法之通知
    ，而於言詞辯論期日不到場，亦未提出準備書狀爭執，依民
    事訴訟法第436條第2項、第280條第3項準用同條第1項前段
    之規定，視同自認，堪認原告之主張為真實。
　㈡按債務人怠於行使其權利時，債權人因保全債權，得以自己
    之名義，行使其權利，為民法第242條所明定。而債權人得
    予代位債務人行使之權利，並非僅以請求權為限，凡非專屬
    於債務人本身之權利，均得為之。此項代位權行使之範圍，
    就同法第243條但書規定旨趣推之，並不以保存行為為限，
    凡以權利之保存或實行為目的之一切審判上或審判外之行為
    ，諸如假扣押、假處分、聲請強制執行、實行擔保權、催告
    、提起訴訟等，債權人皆得代位行使（最高法院69年台抗字
    第240號判例意旨參照）。經查，原告主張顏瑞鵬及被告為
    系爭遺產之公同共有人，又顏瑞鵬尚積欠原告前揭債務未清
    償等情，已如前述，而系爭遺產既為顏瑞鵬及被告公同共有
    ，既無不能分割之情形，故顏瑞鵬本得主張分割系爭遺產以
    便換價清償對原告之債務，而原告對顏瑞鵬之上開債權為金
    錢債權，且顏瑞鵬已陷於無資力不足清償一情，此有原告所
    提顏瑞鵬108年度稅務電子閘門財產所得調件明細表可知，
    顏瑞鵬除有系爭遺產外，僅有3部出廠日期甚早之汽車，且
    無薪資所得，此有前開調件明細表可稽，堪認顏瑞鵬之收入
    及財產扣除其必要生活支出，已不足清償上開債務，則原告
    以顏瑞鵬怠於行使權利即未請求分割系爭遺產並陷於無資力
    ，認有保全原告債權之必要，而主張其得代位請求分割系爭
    遺產，以利原告債權受償，自屬有據。從而，原告依據民法
    第242條之規定，代位顏瑞鵬請求分割系爭遺產，於法有據
    ，應予准許。
  ㈢又按「繼承人有數人時，在分割遺產前，各繼承人對於遺產
    全部為公同共有」、「繼承人得隨時請求分割遺產，但法律
    另有規定或契約另有訂定者，不在此限」，民法第1151條、
    第1164條定有明文。又「遺產之公同共有係以遺產之分割為
    其終局目的，而以公同共有關係為暫時的存在。在公同共有
    遺產分割自由之原則下，民法第1164條規定，繼承人得隨時
    請求分割遺產，該條所稱之「得隨時請求分割」，依同法第
    829條及第830條第1項規定觀之，自應解為包含請求終止公
    同共有關係在內，俾繼承人之公同共有關係歸於消滅而成為
    分別共有，始不致與同法第829條所定之旨趣相左，庶不失
    繼承人得隨時請求分割遺產之立法本旨，是將遺產之公同共
    有關係終止改為分別共有關係，性質上亦屬分割遺產方法之
    一」，最高法院93年度台上字第2609號裁判、95年度台上字
    第2458號裁判意旨參照。另按「公同共有物之分割，除法律
    另有規定外，準用關於共有物分割之規定」、「分割之方法
    不能協議決定，或於協議決定後因消滅時效完成經共有人拒
    絕履行者，法院得因任何共有人之請求，命為下列之分配：
    一、以原物分配於各共有人。但各共有人均受原物之分配顯
    有困難者，得將原物分配於部分共有人。二、原物分配顯有
    困難時，得變賣共有物，以價金分配於各共有人；或以原物
    之一部分分配於各共有人，他部分變賣，以價金分配於各共
    有人」，民法第830條第2項、第824條第2項亦有明文。末按
    「按繼承人得隨時請求分割遺產，民法第1164條前段定有明
    文。又共有人因共有物分割之方法不能協議解決，而提起請
    求分割共有物之訴，應由法院依民法第824條命為適當之分
    配，不受任何共有人主張之拘束，及不得以原告所主張分割
    之方法不當，遽為駁回分割共有物之訴之判決」，最高法院
    84年度台上第971號判決意旨參照。可知，法院選擇遺產分
    割之方法，應具體斟酌公平原則、各繼承人之利害關係、遺
    產之性質及價格、利用價值、經濟效用、經濟原則及使用現
    狀、各繼承人之意願等相關因素，以為妥適之判決。查，本
    院審酌原告起訴之目的，僅在於將系爭遺產變更為得由顏瑞
    鵬得自由處分其所享權利之狀態，以利原告聲請強制執行，
    則以原物分割之方法將系爭遺產以應繼分之比例登記為分別
    共有之狀態即可達原告之目的，應較符合全體繼承人之利益
    。故本院認系爭遺產應按如附表二「本院認定應繼分比例」
    欄所示應繼分比例分割，較符合各共有人之利益。
八、綜上所述，原告本於代位分割公同共有遺產之法律關係，請
    求對顏孟祥所遺之系爭遺產分割，並按如附表二所示「本院
    認定應繼分比例」欄所示應繼分比例分割，為有理由，應予
    准許，爰判決如主文第1項所示。又本件係形成判決，性質
    上不適於為假執行，本院自無依民事訴訟法第389條第1項第
    3款規定，依職權宣告假執行之必要，併此敘明。
九、末按因共有物分割、經界或其他性質上類似之事件涉訟，由
    敗訴當事人負擔訴訟費用顯失公平者，法院得酌量情形，命
    勝訴之當事人負擔其一部，民事訴訟法第80條之1定有明文
    。代位分割遺產之訴，係由原告以自己之名義主張代位權，
    以保全債權為目的而行使債務人分割遺產權利之謂；就被告
    分割遺產部分，係屬必要共同訴訟，被告之間實互蒙其利。
    是本院認本件代位分割遺產之訴之訴訟費用，仍應如附表二
    「訴訟費用負擔比例」欄所示比例由兩造負擔，較屬公允，
    諭知如主文第2項所示。另參加人參加本件訴訟所生之費用
    ，依民事訴訟法第86條第1項前段之規定，應由參加人自行
    負擔，爰依諭知如主文第3項所示。
中　　華　　民　　國　　111 　年　　3 　　月　　29　　日
                       家事法庭 法  官  楊鑫忠
                               
以上正本係照原本作成。
如對本判決不服提起上訴，應於送達後20日內，向本院提出上訴
狀並表明上訴理由(須按對造人數附繕本) 。
中　　華　　民　　國　　111 　年　　3 　　月　　29　　日
                               書記官  張清秀
附表一：

編號 遺產種類         財產所在地或名稱  面    積  （平方公尺） 分割前權利範圍 1 土地 彰化縣○○鎮○○段000地號土地 2,499 公同共有24分之1 2 土地 彰化縣○○鎮○○段000地號土地 74 公同共有144分之1 3 土地 彰化縣○○鎮○○段000地號土地 26 公同共有144分之1 

附表二：

姓名 原告主張應繼分比例 本院認定應繼分比例 訴訟費用負擔比例 蔡麗卿 4分之1 4分之1 4分之1 顏瑞進 4分之1 4分之1 4分之1 顏宏志 4分之1 4分之1 4分之1 顏瑞鵬  4分之1 4分之1 4分之1(由原告負擔)